【裁判字號】    90,簡上,58
【裁判日期】    900925
【裁判案由】    確認本票債權不存在
【裁判全文】
臺灣雲林地方法院民事判決  九十年度簡上字第五八號
    上  訴  人  甲○○
    被  上訴人  李安立
右當事人間請求確認本票債權不存在事件，上訴人對於中華民國九十年五月二十八日
本院第一審判決（九十年度虎簡字第三六號）提起上訴，本院判決如左：
    主    文
原判決駁回上訴人後開第二項之請求部分，暨訴訟費用之裁判均廢棄。
確認被上訴人持有上訴人如附表一編號一所示之本票債權，於超過新台幣肆拾貳萬壹
仟伍佰伍拾伍元部分債權不存在。
上訴人其餘上訴駁回。
第一、二審訴訟費用由被上訴人負擔四十五分之三，餘由上訴人負擔。
    事    實
甲、上訴人方面：
一、聲明：
（一）原判決廢棄。
（二）確認被上訴人所持有上訴人簽發，經鈞院九十年度票字第二六二號裁定准許強
      制執行，如附表一編號一所示本票（下稱系爭本票），票面金額於超過新台幣
      （下同）二十四萬元（原審起訴之金額為二十八萬元）及其利息部分之債權不
      存在。
二、陳述：除與原審判決書所載者相同茲予引用外，補稱：
（一）上訴人於民國（下同）八十八年六月二十八日向被上訴人借得現金三萬元，另
      於八十八年七月二十八日、八十八年八月四日，又分別向被上訴人借十五萬元
      、六萬元，由被上訴人匯入上訴人華南商業銀行虎尾分行帳戶，上開消費借貸
      金額合計二十四萬元，兩造並約定利率依當時銀行核定放款利率計算。
（二）系爭本票上之簽名確為上訴人於被上訴人填妥其他部分後始親簽，並將印章交
      由被上訴人用印，惟上訴人實際向被上訴人借貸金額僅前述二十四萬元，超過
      該本金及利息部分，自無本票債權存在。
（三）上訴人雖確於安泰保戶權益確認書上簽名，但並未同意投保美國安泰人壽保險
      公司（下稱安泰公司）人壽保險，因保險費上訴人無法繳納，係被上訴人擅自
      代上訴人及訴外人李羅嬌即上訴人之妻投保、繳費，上訴人自無庸返還該保險
      費予被上訴人。
三、證據：援用原審之立證方法。
乙、被上訴人方面：
一、聲明：上訴駁回。
二、陳述：除與原審判決書所載者相同茲予引用外，補稱：
（一）系爭本票日期、金額、地址部分確由被上訴人填寫完成，但已經上訴人孫女核
      對無誤後，上訴人始親自簽名、蓋章。
（二）上訴人共積欠被上訴人１、借款本金：三十一萬元。２、利息：兩造約定上述
      三十一萬元月息為百分之四（即年息百分之四十八）。３、保險費：三萬二千
      六百三十元。嗣經兩造核算上訴人共欠被上訴人五十五萬元，因雙方為親戚關
      係，故以四十五萬元計算，並由上訴人簽發系爭本票予被上訴人，代償前述借
      款及利息。
（三）被上訴人先後拿三萬元現金、七萬元現金給上訴人，由上訴人簽發附表一編號
      三支票予被上訴人，嗣被上訴人又分別於八十八年七月二十八日、八月四日匯
      十五萬元、六萬元至上訴人華南商業銀行虎尾分行帳戶，上訴人再簽發附表一
      所示編號二、四之支票予被上訴人。
（四）附表一所示編號二至四之支票上所載金額已算入利息，發票日為還款日，從借
      款日至發票日計算之利息加上本金即為支票之票面金額，是附表一所示編號二
      至四之支票，自足以證明上訴人共向被上訴人借款三十一萬元。
（五）被上訴人擔任安泰公司之業務員，上訴人為自己與李羅嬌投保人壽保險，保險
      費分別為四萬一千七百四十五元及三萬一千八百五十八元，由被上訴人代墊，
      嗣上訴人及李羅嬌終止保險契約，安泰公司償付二人解約金，共計四萬零九百
      七十三元，由被上訴人領取。
三、證據：除援用原審之立證方法外，並提出安泰保戶權益確認書二份為證。
丙、本院依職權調取本院九十年度票字第二六二號卷宗。
    理    由
一、本件被上訴人持有上訴人所簽發之系爭本票，聲請本院裁定准予強制執行，經本
    院以九十年度票字第二六二號民事裁定准予強制執行在案，業經本院調取前揭卷
    宗核閱無訛，上訴人認該本票債權不存在，請求確認，其有即受確認判決之法律
    上利益，合先敘明。
二、按訴之變更或追加，非經他造同意，不得為之。但擴張或減縮應受判決事項之聲
    明者，不在此限。本件上訴人於第一審起訴請求：「確認被上訴人所持有系爭本
    票，票面金額於超過二十八萬元及其利息部分之債權不存在。」嗣於本院第二審
    訴訟程序中擴張應受判決事項之聲明為：「確認被上訴人所持有系爭本票，票面
    金額於超過二十四萬元及其利息部分之債權不存在。」揆諸首揭法條規定，應予
    准許。
三、上訴人起訴主張：上訴人於八十八年六月二十八日、八十八年七月二十八日、八
    十八年八月四日，分別向被上訴人借款三萬元、十五萬元、六萬元，合計二十四
    萬元，並約定利率依當時銀行核定放款利率計算，且上訴人並未同意投保安泰公
    司人壽保險，係被上訴人擅自代上訴人及李羅嬌投保，該保險費上訴人自無庸負
    擔，是系爭本票所載金額於超過二十四萬元及利息部分，自無債權存在，爰提起
    本訴。被上訴人則以：上訴人分別於八十八年六月二十八日、八十八年七月二十
    八日、八十八年八月四日，向被上訴人借款十萬元、十五萬元、六萬元，約定月
    息百分之四，並由上訴人簽發附表一所示編號二至四之支票予被上訴人。另上訴
    人為其本身及李羅嬌投保安泰公司人壽保險，由被上訴人代繳保險費共計七萬三
    千六百零三元，之後該二人終止保險契約，扣除被上訴人已領取之解約金四萬零
    九百七十三元，上訴人尚欠被上訴人前述保險費三萬二千六百三十元。嗣兩造核
    算前開欠款為五十五萬元，因雙方為親戚關係，故以四十五萬元計算，並由上訴
    人簽發系爭本票代償上述借款及利息等語置辯。
四、上訴人主張於八十八年七月二十八日、八十八年八月四日，分別向被上訴人借款
    十五萬元、六萬元，共計二十一萬元之事實，業據其提出華南商業銀行虎尾分行
    活期儲蓄存款存摺一份附於原審卷宗為證，復為被上訴人所不爭執，上訴人此部
    分之主張堪信為真實。是本件爭執之要點為：
（一）兩造約定利率為何？
（二）八十八年六月二十八日上訴人向被上訴人借款之金額究為三萬元抑或十萬元？
（三）被上訴人有無代被上訴人繳納保險費？
（四）上訴人簽發系爭本票之性質為何？
五、被上訴人辯稱兩造約定之利率為月息百分之四之事實，業據其提出票據往來明細
    表一份、支票二紙、錄音帶及譯文一份附於原審卷宗（見該卷宗第三十七頁至第
    四十頁）為證，且上訴人對有簽發如附表一所示編號二至四之支票予被上訴人之
    事實亦不爭執，復將上訴人於八十八年七月二十八日之借款金額十五萬元、八十
    八年八月四日借款金額六萬元，與附表一所示編號二、四之支票所載票面金額、
    發票日相核對，若加上每月利率百分之四之利息，兩者金額相符，顯見兩造於訂
    立消費借貸契約時，確係約定利率為月息百分之四，即年息百分之四十八（至其
    有無違反法定最高限額利率之規定，詳後敘），是被上訴人所辯足堪採信，上訴
    人主張兩造約定利率係按銀行核定放款利率計算，洵屬無據。
六、上訴人雖主張於八十八年六月二十八日僅向被上訴人借得三萬元現金等語，惟查
    ：
（一）上訴人於起訴狀中載明：於八十八年六月下旬向被上訴人借款七萬元等語。而
      於上訴理由狀中則記載：八十八年六月下旬借用三萬元等語。徵諸兩造金錢往
      來次數尚非頻繁，且七萬元與三萬元差距甚大，顯無誤記之虞，然上訴人就八
      十八年六月二十八日究向被上訴人借款若干，前後反覆其詞，復未能提出其他
      證據以資證明，自難遽此為有利於上訴人之認定。
（二）另對照附表編號三之支票，如以前述月息百分之四計算至發票日，其本金即為
      十萬元，此有編號三號之支票一紙附於原審卷宗（見該卷宗第三十七頁）可憑
      ，是堪認上訴人於八十八年六月二十八日向被上訴人借得之金額應為十萬元，
      上訴人之前述主張，尚難採信。
七、另上訴人主張未同意投保安泰公司人壽保險，係被上訴人擅自為上訴人及李羅嬌
    投保，並代二人繳納保險費，上訴人自無庸返還保險費予被上訴人等語，然查：
（一）上訴人及李羅嬌確於八十八年七月二十一日向安泰公司投保「安泰分紅終身壽
      險」之事實，有美國安泰人壽保險單二份、安泰保戶權益確認書各二份分別附
      於原審卷宗（見該卷宗第四十一頁、第四十六頁）、本院卷宗足證，復經上訴
      人自認：確有在安泰保戶權益確認書上簽名等語。衡情上訴人及李羅嬌當不致
      無端即於該確認書上簽名，顯見其均同意投保安泰公司之人壽保險。
（二）又上訴人之保險費為三萬一千八百五十八元、李羅嬌之保險費為四萬一千七百
      四十五元，由被上訴人以信用卡支付上述保險費共計七萬三千六百零三元，此
      有安泰公司首期保險費送金單二份附於原審卷宗（見該卷宗第四十五頁）足憑
      。則上訴人及李羅嬌既投保前述人壽保險，當知須支付保險費，且徵諸常情被
      上訴人亦不會無端代上訴人及李羅嬌支付保險費，是應認兩造間有一消費借貸
      關係存在，並約定由被上訴人直接將上訴人所借貸之金錢（包括上訴人及李羅
      嬌之保險費共計七萬三千六百零三元）給付給安泰公司。
（三）嗣上訴人及李羅嬌終止保險契約，安泰公司償付上訴人解約金一萬六千三百五
      十七元、李羅嬌解約金二萬四千六百十六元，共計四萬零九百七十三元，由被
      上訴人領取，此亦有變更明細表二份附於原審卷宗（見該卷宗第四十四頁、第
      四十七頁）足稽。則兩造本件之消費借貸金額自應扣除被上訴人已領取之前述
      款項，即上訴人尚欠被上訴人此部分借款為三萬二千六百三十元（計算式：0
      0000-00000=32630）。
（四）再應付利息之債務，其利率未經約定，亦無法律可據者，週年利率為百分之五
      ，民法第二百零三條定有明文。本件借款，兩造就利率部分既未約定，依前揭
      法條所示，應以週年利率百分之五計算。
八、次按約定利率，超過週年百分之二十者，債權人對於超過部分之利息，無請求權
    ，民法第二百零五條亦有明定。又超過法定最高限額利率之利息，依民法第二百
    零五條規定，僅債權人對之無請求權而已，並非約定無效，而謂其債權不存在。
    債務人於利息到期後，同意將利息（包括超過限額部分）滾入原本，立約約定期
    限清償，為債之更改，就超過限額部分之利息而言，不啻已為任意給付，更難謂
    債權人就更改後之債權中原來超過限額之利息部分，不能請求（參照最高法院七
    十一年度台上字第二五三二號判例）。本件兩造就附表二所示借款一至三約定利
    率為週年百分之四十八，業如前述，雖超過法定最高利率之限制，惟上訴人即於
    嗣後同意該將利息（包括超過限額部分）滾入原本，簽發系爭本票，更改原消費
    借貸契約為票據關係，是上訴人就前述利息超過限額部分，依前開法條及判例意
    旨，不啻已為任意給付，被上訴人自得本於票據關係為請求。從而，兩造之本票
    債權金額包括如附表二所示借款一至四（一）本金：三十四萬二千六百三十元。
    （二）利息：七萬八千九百二十五元，共計四十二萬一千五百五十五元。
九、綜上所述，上訴人請求確認被上訴人所持有系爭本票，票面金額於超過四十二萬
    一千五百五十五元部分之債權不存在，尚非無據，應予准許，原審駁回上訴人此
    部分之訴，容有未洽，上訴意旨，指摘原判決此部分不當，求予廢棄，非無理由
    ，應由本院予以廢棄，改判如主文第二項所示。上訴人逾此範圍之請求，於法無
    據，不應准許，原審於此部分為其敗訴判決，尚無違誤，上訴意旨，指摘原審此
    部分之判決不當，求予廢棄，非有理由，應予駁回。
十、本件事證已臻明確，兩造其餘攻擊防禦方法及舉證，核與判決基礎無影響，爰不
    一一論列，併此敘明。
十一、據上論結，本件上訴為一部有理由，一部無理由，依民事訴訟法第四百三十六
      條之一第三項、第四百四十九條第一項、第四百五十條、第七十九條但書，判
      決如主文。
中      華      民      國    九十      年      九      月    二十五    日
                            臺灣雲林地方法院民事庭
~B審判長法官  陳宏卿
~B法      官  陳秋如
~B法      官  蘇錦秀
右為正本係照原本作成
本件不得上訴
中      華      民      國    九十      年      九      月    二十六    日
~B法院書記官  賴成育
~F0
~T40
 附表一：
┌──┬──┬──────────┬────────┬─────────┬─────────┐
│編號│票別│ 發       票      日│金  額（新臺幣）│票   據   號   碼 │到      期      日│
├──┼──┼──────────┼────────┼─────────┼─────────┤
│一  │本票│八十八年七月一日    │四十五萬元      │０五一七一七      │九十年一月三十一日│
├──┼──┼──────────┼────────┼─────────┼─────────┤
│二  │支票│八十八年九月二十八日│十六萬二千元    │ＨＢ0000000│                  │
├──┼──┼──────────┼────────┼─────────┼─────────┤
│三  │支票│八十八年十月三十日  │十一萬二千元    │ＨＢ0000000│                  │
├──┼──┼──────────┼────────┼─────────┼─────────┤
│四  │支票│八十八年十一月十日  │六萬七千二百元  │ＨＢ0000000│                  │
└──┴──┴──────────┴────────┴─────────┴─────────┘
 附表二：計算單位新台幣（元以下四捨五入）
┌───┬────┬─────┬────────┬─────────────────────┐
│編號  │借款日  │本金      │利          率  │利息（算至九十年一月三十一日）            │
├───┼────┼─────┼────────┼─────────────────────┤
│借款一│88.6.28 │100,000   │年息百分之四十八│100,000×213/365×48%＝28,011             │
├───┼────┼─────┼────────┼─────────────────────┤
│借款二│88.7.28 │150,000   │年息百分之四十八│150,000×183/365×48%＝36,099             │
├───┼────┼─────┼────────┼─────────────────────┤
│借款三│88.8.4  │ 60,000   │年息百分之四十八│60,000×177/365×48%＝13,966              │
├───┼────┼─────┼────────┼─────────────────────┤
│借款四│88.7.21 │ 32,630   │年息百分之五    │32,630×190/365×5%＝849                  │
├───┼────┼─────┼────────┼─────────────────────┤
│合計  │        │342,630   │                │78,925                                    │
└───┴────┴─────┴────────┴─────────────────────┘


司法院資訊處製作；財團法人民間司法改革基金會備份。
